【裁判字號】    97,易,116
【裁判日期】    970624
【裁判案由】    偽造文書
【裁判全文】
臺灣高雄地方法院刑事判決               97年度易字第116號
公  訴  人  臺灣高雄地方法院檢察署檢察官
被      告  丁○○
被      告  丙○○○
共      同
選任辯護人  陳奕全律師
            李錦臺律師
上列被告因偽造文書案件，經檢察官提起公訴（96年度偵字第
21204號），本院判決如下：
    主  文
丁○○、丙○○○均無罪。
    理  由
一、公訴意旨略以：被告丁○○與被告丙○○○係同事，丁○○
    與案外人周萬賜（已歿）係同居關係。丁○○於民國94年7
    月29日擔任借款人，由周萬賜擔任連帶保證人提供其所有之
    不動產，向屏東縣東港鎮農會設定抵押貸款新台幣（下同）
    930萬元。周萬賜於96年2月22日因心血管疾病去世，丁○○
    旋即停止向東港鎮農會繳納借款利息，致東港鎮農會向周萬
    賜之繼承人甲○○等人追償，嗣丁○○為避免其名下所有坐
    落於高雄市○鎮區○○段1853、1853-1、1853-2、1859-4地
    號土地及其上同段6789建號即門牌高雄市○○○路158號18樓
    房屋（下稱系爭不動產）遭東港鎮農會因實行抵押權後就不
    足額仍對其求償，並避免周萬賜之繼承人甲○○等人於清償
    上開貸款後依民法規定對其求償，竟與丙○○○通謀，明知
    渠等2人間並無買賣關係，卻於96年4月26日製作不實之不動
    產買賣契約書，於96年5月11日持往高雄市前鎮地政事務所
    辦理所有權移轉登記，使承辦之公務員陷於錯誤，於96年5
    月16日將上開系爭不動產以買賣為移轉原因之不實事項，登
    載於職務上所掌之土地登記簿等公文書，足以生損害於周萬
    賜之繼承人甲○○等人與地政機關對於建物及土地所有權管
    理登記之正確性，因認被告二人所為，係犯刑法第214條之
    使公務員登載不實罪嫌等語。
二、按犯罪事實應依證據認定之，無證據不得推定其犯罪事實。
    又不能證明被告犯罪者，應諭知無罪之判決，刑事訴訟法第
    154 條、第301 條第1 項分別定有明文。又事實之認定，應
    憑證據，如未能發現相當證據，或證據不足以證明，自不能
    以推測或擬制之方法，為裁判基礎。且認定犯罪事實所憑之
    證據，雖不以直接證據為限，間接證據亦包括在內，然而無
    論直接證據或間接證據，其為訴訟上之證明，須於通常一般
    之人均不致有所懷疑，而得確信其為真實之程度者，始得據
    為有罪之認定，倘其證明尚未達到此一程度，而有合理之懷
    疑存在而無從使事實審法院得有罪之確信時，即應由法院為
    諭知被告無罪之判決，最高法院40年台上字第86號、76年台
    上字第4986號判例意旨參照。再按告訴人之指訴，係以使被
    告受刑事訴追為目的，是其陳述是否與事實相符，仍應調查
    其他證據以資審認，最高法院52年台上字第1300號亦著有判
    例可資參照。
三、本件公訴人認被告丁○○、丙○○○共同涉犯刑法第214 條
    之使公務員登載不實罪嫌，無非係以告訴人甲○○之指訴，
    又丁○○以360 萬元出售上開系爭不動產予丙○○○，低於
    同棟房屋法拍價格480 萬元甚多，果真急需金錢，亦可以該
    屋向銀行抵押借款，實無理由賤價急售；且上開系爭不動產
    既已移轉予丙○○○，然原房屋貸款卻未隨同辦理轉貸，有
    悖一般市場交易習慣；再丙○○○對於購屋資金來源及丁○○對於售屋資金去向，均交代不清等為其論據基礎。訊據被
    告二人對於有於上開時、地辦理上開系爭不動產之所有權移
    轉登記等事實坦認不諱，惟均堅詞否認有何假買賣及偽造文
    書之犯行，被告丁○○辯稱：伊因為周萬賜突然往生，生活
    陷入困境，因此有賣屋之需要，是真買賣，不是假買賣等語
    。被告丙○○○辯稱：伊是基於同事之情誼，因而購買系爭
    房屋，是真的買等語置辯。經查：
  (一)丁○○與丙○○○於96年4月26日簽立不動產買賣契約，將
    丁○○名下所有坐落於高雄市○鎮區○○段1853、1853-1
    、1853-2、1859-4地號土地及其上同段6789建號即門牌高雄
    市○○○路158號18樓房屋出賣予丙○○○，雙方並約定：買
    賣總價款360萬元，契約成立同時由丙○○○付10萬元予丁○○作為前金，第2次付款300萬元，訂於96年5月16日交付
    ，當日應完成移轉登記；餘款50萬元，約定由丙○○○承受
    現存買賣標的之抵押債務，但完成移轉登記日前債務利息仍
    歸丁○○負擔（第2條）；丙○○○同意予丁○○居住至97
    年12月31日再行移交買賣標的物（其他特約事項），雙方並
    於96年5 月16日辦訖上開系爭不動產之所有權移轉登記等情
    ，有土地登記第二類謄本、建物登記第二類謄本、不動產買
    賣契約書暨登記清冊等在卷足憑，且為被告二人所不爭，並
    經證人即代辦本件不動產過戶之代書周輝鳴於偵查中結證在
    卷，應屬事實。
  (二)丙○○○於96年4 月26日簽立上開不動產買賣契約書後之96
    年5 月14日、96年5 月16日，分別自復華銀行（後合併為元
    大銀行）高雄分行各轉帳150 萬元，合計共300 萬元予丁○○設於合作金庫大港埔分行帳號第0000000000000 號之帳戶
    ，有元大商業銀行股份有限公司高雄分行97年5 月20日（97
    ）元高字第137 號函1 份、暨存摺類取款支出憑條、國內匯
    款申請書（代收入傳票）影本2 份（本院191 至193 頁）、
    丙○○○設於復華銀行高雄分行活期儲蓄存款第0000-00-00
    00 0-0-0號帳戶存摺影本1 份附卷可參（他字卷第67頁）。
    且丁○○於89年5 月18日曾以上開不動產為擔保向臺灣土地
    銀行借款250 萬元房屋貸款及存摺融資額度80萬元合計借款
    330 萬元，上開借款於上開不動產契約書簽立前之96年3 月
    19日止尚有貸款餘額50萬元未還，有臺灣土地銀行建國分行
    97年4 月21日建放字第0970001070號函、暨還款明細單14份
    在卷可供查核（本院卷第142 至156 頁）。故被告二人於上
    開不動產契約書上約定：契約成立同時由丙○○○付10萬元
    予丁○○作為前金，第2 次付款300 萬元，於96年5 月16日
    交付，當日應完成移轉登記；餘款50萬元，約定由丙○○○
    承受現存買賣標的之抵押債務等語，尚不違背經驗法則及社
    會常情。又丙○○○曾先後於96年6 月15日、96年8 月20日
    、96年11月15日、97年1 月11日、97年4 月8 日，匯款
    10,000元、10,000元、10,500元、11,000元、9,000 元至丁○○前開臺灣土地銀行建國分行000000000000號帳戶以繳交
    上開不動產之貸款，有匯款單據5 張及存摺影本1 份在卷可
    查（本院卷第200 至202 頁），且其中第一筆即96年6 月15
    日之匯款日期甚至在告訴人於96年7 月9 日提出本件告訴之
    前。足徵，丙○○○確於本件上開不動產於96年5 月16 日
    移轉登記予己之後即依照前揭不動產買賣契約書之約定負責
    繳交上開貸款無疑。從而，被告二人所辯：買賣價金360 萬
    元中包含貸款50萬元，且該貸款餘額並由丙○○○承受負責
    繳納等語，即屬可信。
  (三)至於被告二人就本件上開不動產所約定之買賣價金360 萬元
    ，是否低於同棟房屋法拍價格而明顯低於一般交易行情一節
    。經查：
  1.與系爭上開不動產同棟之門牌號碼「高雄市前鎮區○○○ 路
    160 號19樓（含地下停車位）」及「高雄市前鎮區○○○ 路
    158 號19樓」房屋2 戶，係於90年8 月23日以5,678,999 元
    合併由第三人得標承受，有臺灣高雄地方法院民事執行處90
    高貴民治89執字第27702號函暨不動產附表在卷可按（本院
    卷第203至206頁）。可知，上開2戶之平均拍定價格尚不足
    300萬元，故本件系爭上開不動產之買賣價格與之相比，並
    未較低。
  2.另再參與系爭上開不動產屬同一社區、不同棟但建物之坪數
    相近（該建物含公設為113.72平方公尺；本件建物含公設為
    129.46平方公尺。參本院卷第176 頁背面、他字卷第17頁）
    之門牌號碼「高雄市○鎮區○○街9 號9 樓（含地下停車位
    ）」房屋1 戶，其於96年8 月16日經臺灣高雄地方法院委託
    大易不動產估價師事務所鑑價結果為3,580,037 元，經本院
    核定拍賣最低價額372 萬元，於97年5 月16日投標行第一次
    拍賣程序，因無人應買而流標，業經本院調閱臺灣高雄地方
    法院96年度執字第72925 號執行卷經核屬實，並有本院97年
    4 月23日雄院高96執文字第72925 號拍賣公告、本院書記官
    電話查詢紀錄、大易不動產估價師事務所96年8 月17日96邑
    高字第0805號函覆1 紙暨不動產鑑估報告書、勘估標的位置
    圖、土地登記第二類謄本、建物登記第二類謄本、地籍圖謄
    本、鑑估標的現況照片等附卷可供查考（本院卷第157 、15
    8 頁、166 頁背面、第168 至181 頁）。故上開法拍房屋之
    鑑定價格與本件上開不動產買賣價格360 萬元相當，從而本
    件不動產契約書約定價格尚未低於前揭法拍屋之鑑定價格。
  3.承上所述，本件上開不動產買賣價格實無明顯低於同棟房屋
    法拍價格甚多之情形。
  (四)綜上所述，被告丁○○出售上開系爭不動產予被告丙○○○
    之價格既未低於同棟或同社區房屋之拍賣價格，且丙○○○
    非但依約轉帳300萬元至丁○○帳戶，並按期匯款至丁○○
    關於上開系爭不動產貸款之專屬帳戶以繳納貸款，足證，被
    告二人關於上開系爭不動產之買賣契約應為真實。至於丙○○○同意丁○○於上開系爭不動產所有權移轉登記之後仍可
    繼續居住至97年12月31日再行移交買賣標的物一節，以被告
    二人有同事之情，及丙○○○出於同情丁○○之處境，尚不
    違一般情理。從而，公訴意旨指稱被告二人虛偽買賣，涉犯
    使公務員登載不實之罪行等語，尚無可採。此外，復查無其
    他積極證據足認被告二人有何公訴人所指之使公務員登載不
    實等罪行，揆諸首揭說明，其等犯罪既不能證明，自均應為
    被告二人無罪之諭知。
據上論斷，應依刑事訴訟法第301條第1項，判決如主文。
本案經檢察官乙○○到庭執行職務。
中    華    民    國    97    年    6     月    24    日
                  刑事第十二庭  審判長  法  官  洪碩垣
                                        法  官  葉文博
                                        法  官  張  震
以上正本證明與原本無異。
如不服本判決應於收受本判決後10日內向本院提出上訴書狀，並
應敘述具體理由，如未敘述上訴理由者，應於上訴期間屆滿後20
日內補提理由書狀於本院（均須按他造當事人之人數附繕本）「
切勿逕送上級法院」。
中    華    民    國    97    年    6     月    24    日
                                        書記官  鄒秀珍


司法院資訊處製作；財團法人民間司法改革基金會備份。
